【裁判字號】    98,重上更(一),71
【裁判日期】    980618
【裁判案由】    違反廢棄物清理法
【裁判全文】
臺灣高等法院臺南分院刑事判決    98年度重上更(一)字第71號
上  訴  人  臺灣嘉義地方法院檢察署檢察官
上  訴  人
即  被  告  乙○○
選任辯護人  趙哲宏  律師
上列上訴人因被告違反廢棄物清理法案件，不服臺灣嘉義地方法
院九十三年度訴字第三六九號中華民國九十四年十二月二十三日
第一審判決（起訴案號：臺灣嘉義地方法院檢察署九十三年度偵
字第三二二七號），提起上訴，判決後，經最高法院第一次發回
更審，本院判決如下：
    主  文
原判決關於乙○○部分撤銷。
乙○○無罪。
    理  由
一、本件公訴意旨略以：案外人蔡福利（經原審判決無罪後，檢
    察官提起上訴，復經本院判決駁回上訴而確定）與被告乙○○二人明知未經主管機關之許可，不得提供土地供他人回填
    、堆置一般與有害事業廢棄物。被告乙○○經他人介紹，以
    每年新台幣（下同）七萬元之代價，向告訴人甲○○租得其
    所有坐落嘉義縣太保市○○○段第三一九、三二０地號土地
    （下稱前揭第三一九、三二０號土地）作為洗砂之用；惟因
    缺乏足夠水源，為牟取暴利，蔡福利與被告乙○○二人即共
    同基於概括犯意之聯絡，連續於民國九十一年四月至七月間
    ，以不詳代價，經南投地區綽號「眼鏡」之年籍不詳男子介
    紹，將鼎立環保工程股份有限公司（業經本院九十三年度上
    訴字第一一○號判決無罪確定）所負責清除，包括正太科技
    股份有限公司所承租廠房之山隆通運股份有限公司廠房、揚
    鑫國際股份有限公司、億泰電線電纜股份有限公司、祥裕電
    子股份有限公司等公司所生產之一般事業廢棄物以及不詳機
    構所生產之有害事業廢棄物，回填與堆置於上開土地內（數
    量不詳）。嗣當地居民戊○○等人發覺報警處理，他人轉告
    甲○○、黃麗琴夫妻，甲○○夥同手下黃隆俊等人查知上情
    後，強押蔡福利（甲○○、黃隆俊所涉妨害自由部分，臺灣
    嘉義地方法院九十三年度易字第一二五號判處徒刑，復經本
    院九十三年度上訴字第九一三號及最高法院九十六年度台上
    字四三八三號判決駁回上訴而確定）至其住處，蔡福利同意
    以五十萬元等條件解決，惟嗣後反悔報警處理，經臺灣嘉義
    地方法院檢察署檢察官偵查後始知上情；因認被告乙○○涉
    犯廢棄物清理法第四十六條第一項第一、三款之罪嫌（按廢
    棄物清理法第四十六條規定於九十五年五月三十日經修正公
    布，並於九十五年七月一日施行，此次修正係刪除該條第二
    項之無許可文件，以經營廢棄物清除、處理為常業罪，原第
    一項各款條文並未更動）。
二、訊據被告堅決否認有何違反廢棄物清理法犯行，辯稱：伊未
    傾倒、回填或堆置廢棄物，不知何人所為等語。
三、按犯罪事實應依證據認定之，無證據不得認定其犯罪事實；
    不能證明被告犯罪者，應諭知無罪之判決，刑事訴訟法第一
    百五十四條第二項、第三百零一條第一項分別定有明文。再
    按認定不利於被告之事實，須依積極證據，苟積極證據不足
    為不利於被告事實之認定時，即應為有利於被告之認定，更
    不必有何有利之證據，故被告所持之辯解縱屬不能成立，仍
    非有積極證據足以證明其犯罪行為，不能遽為有罪之認定；
    認定犯罪事實所憑之證據，雖不以直接證據為限，間接證據
    亦包括在內，然而無論直接或間接證據，其為訴訟上之證明
    ，須於通常一般之人均不致有所懷疑，而得確信為真實之程
    度者，始得據為有罪之認定，倘其證明尚未達於此一程度，
    而有合理性懷疑存在時，即不得遽為被告犯罪之認定（最高
    法院三十年上字第八一六號、第一八三一號、七十六年度台
    上字第四九八六號判例意旨參照），故刑事訴訟之被告基於
    刑事訴訟法第一百五十四條所揭證據裁判主義之精神，對於
    不利於己之事證，若已提出合乎生活經驗上之質疑，除非另
    有足可補強起訴事實之積極證據，否則，法院即應本於罪疑
    唯輕之法則，而為有利被告之認定。
四、本件公訴人認被告乙○○涉犯本件違反廢棄物清理法罪嫌，
    無非係以被告之供述、告訴人甲○○之指訴、證人黃隆俊、
    丙○○與辛○○之證述，並有嘉義縣調查站之會勘紀錄、工
    作紀錄與現場照片、契約書及嘉義縣環保局稽查工作紀錄表
    影本等件，為其論據。
五、程序部分：
(一)按被告以外之人於審判外之言詞或書面陳述，除法律有規定
    者外，不得作為證據，刑事訴訟法第一百五十九條第一項固
    定有明文。惟被告以外之人於審判外之陳述，雖不符刑事訴
    訟法第一百五十九條之一至第一百五十九條之四規定，而經
    當事人於審判程序同意作為證據，法院審酌該言詞陳述或書
    面陳述作成時之情況，認為適當者，亦得為證據；當事人、
    代理人或辯護人於法院調查證據時，知有第一百五十九條第
    一項不得為證據之情形，而未於言詞辯論終結前聲明異議者
    ，視為有前項之同意，同法第一百五十九條之五亦有明文。
    又被告以外之人於偵查中向檢察官所為之陳述，除顯有不可
    信之情況者外，得為證據；為同法第一百五十九條之一第二
    項所規定；然同法第一百五十八條之三復規定：「證人、鑑
    定人依法應具結而未具結者，其證言或鑑定意見，不得作為
    證據」，其立法理由乃在擔保該證言或鑑定意見，係據實陳
    述或公正誠實之可信性，故未依法具結者，依證據絕對排除
    法則，當然無證據能力，而不得作為證據，自不得因當事人
    於審判程序之同意，逕認該未經具結之證言或鑑定意見，亦
    得作為證據，此於適用同法條（第一百五十九條之五）第二
    項所定「視為有前項之同意」之情形者，亦應受上揭第一百
    五十八條之三規定之限制。
(二)查本案所援引具傳聞性質之言詞或書面證據，關於證據能力
    ，提示當事人及辯護人均對之表示無意見，亦未於本案言詞
    辯論終結前聲明異議，爭執無證據能力；本院審酌各該審判
    外供述證據及書面作成時之情況，製作當時之過程、內容、
    功能等情況，其取得並無違法情形，具備合法可信之適當性
    保障，經綜合判斷，與本件犯罪待證事實，具有關連性，核
    無可信度明顯過低之情事，認具適當性，均得作為證據。另
    證人己○○、戊○○、黃隆俊於偵查中證述之詞係屬於偵查
    中向檢察官所為之陳述，雖屬傳聞證據，惟現階段刑事訴訟
    法規定，檢察官代表國家偵查犯罪、實施公訴，依法有訊問
    被告、證人及鑑定人之權，實務運作時，檢察官於偵查中向
    被告以外之人所取得之陳述，原則上均能遵守法律規定，不
    致違法取供，且經法定具結程序以擔保其證言之可信性，其
    可信度極高，被告並未提出有何顯不可信之情形，是證人黃
    隆俊於偵查中之證言，自得為證據。而證人甲○○、丙○○
    等人於偵查中未經具結，依上開說明，此部分係屬無證據能
    力之陳述，不得作為證據，合先敘明。
六、實體部分，經查：
(一)被告乙○○自九十年十一月二十一日起，以每年租金七萬元
    代價，向告訴人甲○○租得前揭第三一九、三二○號土地，
    租期至九十二年十一月二十一日止，雙方訂有九十年十一月
    二十一日合約書一紙，業經被告及告訴人於原審審理時承認
    無誤（見原審卷一第三八、八五頁、卷二第五六頁），並有
    合約書影本一紙在卷可按（見原審卷二第一○一頁）。
(二)前揭第三一九、三二○號土地於九十一年十一月五日，經嘉
    義縣環保局人員會同嘉義縣調查站及嘉義縣太保市公所等機
    關人員以挖土機開挖現場四處，發現掩埋有揚鑫等公司之廢
    電纜線外皮、染料、染布、盤點卡或鋁罐等事業廢棄物，業
    經證人即嘉義縣環保局職員壬○○於原審審理時結證明確（
    見原審卷二第九頁），復有嘉義縣調查站九十一年十一月十
    二日義肅字第○九一六五○四一八六○號函、嘉義縣環保局
    九十一年十二月三十一日九十一嘉環廢字第二○九○一號函
    、行政院環境保護署九十二年一月八日環署督字第○九二○○○二一九三號函、會勘紀錄、稽查工作紀錄表及現場照片
    十四張在卷可憑（見發查字第八九六號影印卷第十二至十五
    頁反面、十八至二二、三六、三七頁、發查字第七四號影印
    卷第一至四頁），且原審於九十四年十月十七日上午會同檢
    察官、被告、告訴人、嘉義縣環保局人員及嘉義縣水上地政
    事務所人員勘驗前揭第三一九、三二○號土地，開挖結果，
    發現該處確有廢染整布、廢電纜皮、廢電路板等廢棄物情事
    ，有勘驗筆錄、現場簡圖、複丈成果圖及勘驗照片二十九張
    在卷可佐（見原審卷二第一六三至一七六頁反面、一八六頁
    ），可信為真正。惟被告乙○○辯稱其自九十一年七月後，
    即未再到前揭第三一九、三二○號土地等語（見偵續字第五
    四二號影印卷第五五頁），且本件並無證據證明被告自九十
    一年七月間之後，仍前往或實際管領前揭第三一九、三二○
    號土地，又嘉義縣環保局人員因民眾報案於九十一年七月二
    十五日下午三時餘許、同年月二十六日上午十時餘許，二次
    勘查前揭第三一九、三二○號土地時，發現現場數堆土方旁
    ，可見傾倒（堆置）廢輪胎之鋼絲屑，另於西側長方形坑洞
    （長約五十公尺、寬約三公尺、深約○．八公尺）內亦見掩
    埋（回填）廢輪胎鋼絲，業據證人即嘉義縣環保局職員壬○○、子○○、受嘉義縣環保局委託勘查環保案件現場之協鼎
    環保股份有限公司稽查員癸○○於原審審理時結證明確（見
    原審卷二第七至十一頁、第十四、十五頁、第四九至五二頁
    ），復有稽查工作紀錄表二份、稽查紀錄照片十五張及嘉義
    縣環保局九十一年八月五日九一嘉環廢字第一一八二七號、
    九十一年八月十五日九十一嘉環廢字第一二三七二號函在卷
    可稽（見原審卷二第九一至九六頁、第一○三頁、第一○九
    至一一六頁）；然該二次勘查前揭第三一九、三二○號土地
    時，並未開挖土地，僅發現現場有廢輪胎鋼絲屑，核與證人
    庚○○於原審審理中結證稱：九十一年我是兼辦太保市清潔
    隊長；（九十一年你有無到三一九、三二○地號甲○○的土
    地？）我接到嘉義縣環保局稽查員打到市公所清潔隊跟我說
    那邊有廢棄物，他們已經到現場邊處理，還有派出所二位警
    員也在場，叫我去會同稽查；（你有無到現場？）我到現場
    時，他們已經出來了，不在現場，我到現場只有看到挖土機
    在那邊；（你有無去找甲○○？）沒有，我打電話跟甲○○
    的女兒叫她聯絡甲○○回來處理；（那天是何時？）應該是
    七月二十五日下午，我下班後才聯絡甲○○的女兒；（他們
    隔日有再到現場，你有無去？）隔日甲○○有打電話給我，
    叫我去，我在第二天早上八點多的時候去的，去的時候，有
    看到三、四部貨車，也有好幾個人在那邊糾紛，我看一看我
    說如果有糾紛要報案，我去一下馬上就走了；（你七月二十
    六日到現場，除廢輪胎鋼絲外，有無看到其他廢棄物？）現
    場有很多人圍著，我就走了，沒有看到其他廢棄物等語（見
    原審卷一第一四九至一五三頁），尚屬相符。而證人即嘉義
    市警察局朴子分局太保分駐所員警己○○、當地里長戊○○
    於偵查及原審審理時到庭所證：到前揭第三一九、三二○號
    土地，現場有開挖一條水坑，旁邊有廢輪胎屑，有見到現場
    負責人有拿出合約書說是向甲○○承租土地洗砂，經查對該
    人的證件，與合約書上面記載的資料相符（見偵緝字第五四
    二號影印卷第五一、五二、五七頁、原審卷一第第一一八至
    一二五頁），亦與被告於原審審理時所供：大概九十一年七
    月二十五日，我在前揭現場遇到警員己○○，我有出示合約
    書給員警看，當時土地是在我占有管理中，現場有一堆廢輪
    胎鋼絲，前揭長形水坑是我挖的等語（見原審卷二第五五至
    五八頁），大致相符，亦僅能證明證人於九十一年七月間遇
    見被告情事，兼以前揭第三一九、三二○號土地緊鄰路邊（
    嘉義縣三九號縣道旁），人車均得任意進出，而且自九十一
    年八月中旬起至同年十一月五日止之數個月期間內，並無人
    看管該等土地，亦無設置障礙或圍籬阻隔土地對外之交通，
    故前揭揚鑫等公司所生產之一般事業廢棄物以及不詳機構所
    生產之有害事業廢棄物，是否係另有他人於被告離開前揭第
    三一九、三二○號土地後所傾倒，難謂非無可能，本院無法
    憑此即認此等遲至九十一年十一月五日開挖發現之廢棄物，
    即係被告所任意棄置或提供土地供回填或堆置者。
(三)次查證人甲○○於原審審理時證稱：有天我女兒打電話給我
    ，說太保市清潔隊長說我們的蝦場土地上有廢棄物傾倒，我
    帶我太太就去看，但是現場已經沒有人了，土地已經埋了東
    西變得很鬆軟；丙○○、丁○○說廢棄物是乙○○埋的；丙○○去找丁○○；丁○○說蔡福利是他表弟，本件廢棄物是
    蔡福利與乙○○叫南投一個綽號「眼鏡」的人來埋的，後來
    在我家中，蔡福利向我下跪說他在假釋中，要我不要把事情
    說出來（見原審卷一第八五至八八頁）；證人黃隆俊於警偵
    訊時證稱：我聽甲○○說他租給（人家的）土地遭人掩埋垃
    圾，因丁○○說該廢棄物是蔡福利帶人來掩埋的；蔡福利（
    在甲○○家中）說他是廢棄物的介紹人，介紹竹山鎮的人來
    掩埋；聽丙○○講那邊有丁○○等人在埋，才去找丁○○，
    丁○○說他是聯絡人，聯絡一個外號叫「眼鏡」的人（見偵
    字第二四六號影印卷第八三頁反面、八四頁、前揭偵緝字第
    五四二號影印卷第七七、七八頁具結）；證人丙○○於原審
    審理時結證稱：丁○○說是蔡福利仲介倒垃圾（見原審卷一
    第九○頁）；證人辛○○於原審審理時結證稱：（有無看到
    有人載運廢棄物到該處置放）沒有（見原審卷一第一八一頁
    ）；證人蔡福利於九十二年六月十八日警詢時則供證（在太
    保市○○段埔心小段第三一九、三二○地號上為調查單位所
    查獲之傾倒廢棄物係何人所為？）我不知道（見嘉義縣警察
    局水上分局嘉水警三字第○九二○○八四三三二號警卷第十
    二頁）；證人丁○○於警詢時供證：我沒有告訴甲○○說是
    蔡福利傾倒廢棄物，我是說要問蔡福利才知道（見偵字第二
    四六號影印卷第一六三頁），於原審審理時結證稱：（你之
    前九十一年有無去過太保市甲○○埔心小段三一九、三二○
    地號的土地？）我不知道確切的地點，但我有去那裡幫乙○○焊洗砂機；（你在甲○○家，有無聽到蔡福利承認亂倒垃
    圾？）沒有；（你有無聽說乙○○介紹哪裡可以亂倒垃圾？
    ）沒有，我把焊接的工作完成後就結束；（你在甲○○家中
    ，有無與蔡福利說話？）我當時有向蔡福利說，如果是你亂
    倒垃圾就要承認，但蔡福利說他沒有倒；（依你所知是何人
    在那裡傾倒廢棄物？）我不知道；（你有無跟甲○○說倒垃
    圾的事要問蔡福利？）我的意思只是說要問看看蔡福利是否
    有倒垃圾（見原審卷一第六七至七一頁）等各語。惟前揭證
    人甲○○、黃隆俊、丙○○等多人之陳述，皆係聽聞他人所
    言而認此部分廢棄物，或係被告乙○○所為、或蔡福利所為
    ，或係被告及蔡福利介紹、或係蔡福利介紹、或係丁○○介
    紹來埋廢棄物，而依蔡福利、丁○○、辛○○所證均不知何
    人傾倒廢棄物，皆非屬可證明被告涉有此部分犯行之堅強事
    證，均無法為被告觸犯此部分廢棄物清理法之確切證據。至
    證人壬○○於原審所證述：（從八月初到十一月五日，是否
    有人再去該地傾倒廢棄物？）我認為沒有，因為我們的顧問
    公司都會去看現場云云（見原審卷第十、十一頁），係屬個
    人主觀臆測之詞，自難遽為被告不利之認定，被告辯無上開
    犯行，尚堪採信。
(四)綜上，本院無法僅以行政機關於被告離開前揭第三一九、三
    二○號土地數月後之九十一年十一月五日，開挖現場所發現
    之前揭揚鑫等公司之一般事業廢棄物及不詳機構之有害事業
    廢棄物，即認係被告違反廢棄物清理法之犯罪所為，是本院
    在無直接、堅強及確切佐證下，依「罪疑利於被告」法則，
    無法認為被告涉犯本件違反廢棄物清理法之罪嫌。
七、綜上，公訴人所提之證據，其為訴訟上之證明，尚未達於一
    般人均不致有所懷疑而得確信為真實之程度，且遍觀全院卷
    證及依本院調查證據之結果，無法確認被告乙○○關於前揭
    揚鑫等公司所生產之一般事業廢棄物以及不詳機構所生產之
    有害事業廢棄物部分，涉有公訴意旨所指之違法廢棄物清理
    法第四十六條第一、三款之罪嫌，此外復查無其他積極證據
    足資證明被告於九十一年七月後至十一月間仍管領前揭有公
    訴人起訴書所指之犯行，揆諸首開說明，應認不能證明被告
    乙○○有此部分之犯罪。又查檢察官於起訴書中並未述及被
    告關於回填、堆置廢輪胎鋼絲屑之犯行，雖公訴人於原審審
    理時陳述起訴事實述及「經南投地區綽號『眼鏡』之年籍不
    詳男子介紹，將．．．及不詳機構所生產之有害事業廢棄物
    『含廢輪胎鋼絲屑』，回填與堆置於上開土地內（數量不詳
    ）」等語，惟此部分僅在促請法院注意有此項事實，並非為
    追加起訴，且依廢棄物清理法第二條規定，有害事業廢棄物
    係指由事業所產生具有毒性、危險性，其濃度或數量足以影
    響人體健康或污染環境之廢棄物，而前揭廢輪胎鋼絲屑並非
    該法所指之有害物質，此部分自亦非檢察官起訴範圍所及，
    本院自不得併予審究。原審未予詳查，遽就被告回填、堆置
    廢輪胎鋼絲屑部分，予以論罪科刑，而就已起訴部分不另為
    無罪之諭知，尚有未洽。檢察官循告訴人甲○○之請求提起
    上訴，認被告量刑過輕，為無理由，被告上訴意旨，否認本
    件犯罪，則為有理由，自應由本院將原判決撤銷改為無罪之
    諭知，以期適法。至被告是否提供前揭第三一九、三二○號
    土地供人回填、堆置廢輪胎鋼絲屑，應由檢察官另行偵辦。
八、據上論結、應依刑事訴訟法第三百六十九條第一項前段、第
    三百六十四條、第三百零一條第一項，判決如主文。
本案經檢察官郭珍妮到庭執行職務。
中    華    民    國    98    年    6     月    18    日
                  刑事第四庭    審判長法  官  吳志誠
                                      法  官  陳珍如
                                      法  官  高明發
以上正本證明與原本無異。
檢察官如不服本判決應於收受本判決後十日內向本院提出上訴書
，其未敘述上訴理由者並得於提起上訴後十日內向本院補提理由
書。
                                      書記官  歐貞妙
中    華    民    國    98    年    6     月    19    日


司法院資訊處製作；財團法人民間司法改革基金會備份。
